【裁判字號】    95,台上,4732
【裁判日期】    950825
【裁判案由】    貪污
【裁判全文】
最高法院刑事判決            九十五年度台上字第四七三二號
    上  訴  人  乙○○
                丙○○
                甲○○
    共      同
    選任辯護人  郭國益律師
上列上訴人等因貪污案件，不服台灣高等法院高雄分院中華民國
九十五年三月二十三日第二審更審判決（九十四年度上更(二)字第
二四二號；起訴案號：台灣高雄地方法院檢察署八十七年度偵字
第二０五六六、二三一八七、二六五三五號），提起上訴，本院
判決如下：
    主  文
原判決撤銷，發回台灣高等法院高雄分院。
    理  由
本件原判決撤銷第一審關於上訴人丙○○、甲○○、乙○○之科
刑判決，改判仍論處丙○○共同以非法方法剝奪人之行動自由罪
刑；仍依牽連犯之關係，從一重各論處甲○○、乙○○共同依據
法令從事公務之人員，對於主管之事務，明知違背法令，直接圖
自己不法利益，因而獲得利益罪刑。固非無見。
惟查：(一)有罪判決書所憑之證據，以足以證明其所認定之犯罪事
實為必要，若所憑之證據與待證事實不相符合，即屬證據上理由
矛盾之違法。原判決事實欄記載警員許富智於民國八十七年九月
一日晚間約二十時許，應甲○○之邀，送便當至高雄市○○區○
○路一０六號八樓之二陳大東住處供甲○○等人食用。嗣因陳大
東告知甲○○確定無法購得槍枝，甲○○即表示代為購買，乃向
陳大東取款並於八十七年九月一日晚間二十二時許，由甲○○獨
自外出，前往不詳地點，以新台幣（下同）三十萬五千元，向不
詳姓名者購買槍枝及子彈等情。理由貳、二(五)雖依憑丙○○、乙
○○之供述及證人陳大東、許富智之證詞，說明許富智攜帶前往
之三個便當，其中一個應為陳大東分得，且乙○○及丙○○當時
確實在場；暨依甲○○所使用之行動電話，於當日下午十八時三
十七分、晚間二十一時十分、二十三時八分，分別與陳大東、丙
○○所使用行動電話有通話之情形。認陳大東所為伊於當日晚間
二十時以後，處於持續被看管之狀態，並由甲○○外出購買槍枝
及子彈之證詞，自屬可信云云。然關於許富智攜帶便當前往陳大
東住處，甲○○當時是否在場一節，原判決事實欄之記載與理由
內之說明，並非一致。本院前次發回，業指明此部分有理由矛盾
之情形。原判決仍為相同之認定及說明，致瑕疵仍存。再原判決
既認定甲○○於八十七年九月一日晚間二十二時許，始獨自外出
購買槍枝及子彈，則許富智於該日晚間八時許攜帶便當抵達陳大
東住處，當時屋內有何人在場，及該日下午十八時三十七分、晚
間二十一時十分之通聯紀錄，核與甲○○於該日晚間二十二時許
外出購買槍枝子彈之事實，即無關聯。採為認定甲○○外出購買
槍枝子彈之依據，自有證據上理由矛盾之違法。(二)證據之證明力
如何，雖由法院自由判斷之，要必先有相當之調查，始有自由判
斷之可言。且其所為判斷，仍應受經驗法則與論理法則之支配。
原判決不採法務部調查局對陳大東、乙○○實施測謊鑑定之結果
。固於原判決理由貳、二(六)說明該測謊鑑定認定陳大東雖呈情緒
波動反應，應係說謊；乙○○則無情緒波動反應，應未說謊。然
所謂情緒無非若干感情結合而成的複合作用，其表象包括喜、怒
、哀、樂、愛、惡、慾等等，其有情緒波動反應，究竟係何種表
象，凡有情緒波動反應者，一律解讀為說謊，此種推論合乎心理
學之理論？無情緒波動反應者，豈非呆若木雞，解為未說謊，又
豈合乎情理？而此項測謊鑑定結果，與原審認定之事證不符，且
該鑑定並未詳細說明其使用之方法以及其認定說謊或不說謊之依
據，故認上開測謊鑑定尚難採信，仍不足為上訴人等有利之認定
云云。惟查，測謊鑑定，係依一般人在說謊時，會產生遲緩、緊
張、恐懼、不安等心理波動現象，乃以科學方法，由鑑定人利用
測謊儀器，將受測者之上開情緒波動反應情形加以紀錄，復由專
業人員進行問題設計及結果判讀。是受測人之情緒反應，僅為判
讀就相關問題回答時有無說謊之資料。原判決僅以凡有情緒反應
「一律」解讀為說謊、無情緒波動反應解為未說謊，未合於情理
，並以該測謊鑑定結果與原審認定之事實不符為由，摒棄不採陳
大東、乙○○測謊鑑定之結果，論理上之說明，顯有未足。又鑑
定報告書若僅簡略記載鑑定結果，而未載明其鑑定經過，此種欠
缺法定記載要件之鑑定報告並非不可補正，法院自應先命受囑託
機關補正，必要時並得通知受囑託機關實施鑑定之人以言詞報告
或說明，使之完足。而陳大東、乙○○測謊鑑定之事項，卷附法
務部調查局陸(三)字第八七一三一九二八號鑑定通知書已載明鑑
定方法及鑑定結果，為明瞭鑑定所使用方法及認定有無說謊依據
之必要，事實審法院非不得命鑑定機關補正或通知實施鑑定之人
以言詞報告或說明。原判決未為必要之說明，逕行摒棄陳大東、
乙○○之測謊鑑定結果，進而為不利上訴人等之認定，不無理由
不備之違誤。(三)判決不載理由者，當然違背法令。所謂判決不載
理由，係指依法應記載於判決理由內之事項不予記載，或記載不
完備者而言，此為刑事訴訟法第三百七十九條第十四款上段之當
然解釋。原判決認定丙○○有與警員甲○○、乙○○共同妨害陳
大東行動自由之犯行。理由貳、二(七)雖說明丙○○係交通義警，
並無協助偵查員辦案之法源依據，惟其事實上參與協助警方人員
查緝刑事案件，明知甲○○於八十七年八月三十一日晚間十一時
許已查獲陳大東，至翌日晚間十一時許，已逾逮捕期間二十四小
時，無權再拘留陳大東，猶共同基於妨害自由之犯意聯絡，繼續
參與該拘留，迄該日凌晨始將陳大東移送警察機關，自屬剝奪陳
大東之行動自由等語。惟對於丙○○就有關甲○○、乙○○未依
限於二十四小時內將陳大東移送，是否有權過問？如何參與違法
拘留陳大東之具體行為？其與甲○○、乙○○之違法拘留陳大東
之行為，如何具有共同犯意之聯絡？此等與丙○○之利益至有關
聯之事項，本院前次發回已指明應詳予究明，不得僅以甲○○、
乙○○未依限於二十四小時內將陳大東移送檢察官，即謂丙○○
對此亦應負共同妨害自由罪責。乃原判決仍疏未為詳實之論述，
遽認丙○○有共同妨害自由之犯行，亦有理由不備之違法。(四)原
判決事實欄記載甲○○於八十七年八月三十一日晚間二十三時許
查獲陳大東持有海洛因及安非他命犯行後，因未能查獲槍枝及子
彈，惟意圖提高虛假之辦案績效及牟取檢肅非法槍枝子彈後所頒
獎金之不法利益，乃要求陳大東設法交出槍枝及子彈。陳大東雖
無法繳交，唯為求警方從輕處理，不得已答應領出存款購買槍枝
及子彈應付。隨由陳大東自八十七年九月一日上午零時二十七分
九秒起，數度以電話洽詢購買事宜未果，上訴人等乃於同日上午
二時許，將陳大東帶返其住處，自同日上午六時二十二分四十五
秒起繼續以電話聯絡購買槍枝及子彈，同日下午十三時許，上訴
人等再帶同陳大東前往高雄市○○路、至聖路口「雅歌理容院」
附近，由陳大東與綽號「美國仔」之不詳姓名男子談論購買槍枝
及子彈事宜，再將陳大東帶往合作金庫三民支庫、中國信託銀行
三民分行領款後，嗣於返回陳大東住處等候「美國仔」回覆訊息
期間，再由陳大東以電話向他人洽詢相同事宜。嗣於同日晚間，
因「美國仔」確定無法取得槍枝及子彈，甲○○乃攜帶陳大東之
款項外出，以三十萬五千元購買扣案槍枝及子彈，於同日晚間十
一時許返回陳大東住處。同日晚間十一時許，上訴人等明知逮捕
陳大東之時間已逾二十四小時，已無權再拘留陳大東，仍共同基
於妨害自由之犯意聯絡，繼續予拘留陳大東，迄翌（二）日凌晨
，始將陳大東及扣案槍枝及子彈移送高雄市政府警察局三民第二
分局，而剝奪陳大東之行動自由等情。似指甲○○於八十七年八
月三十一日晚間十一時許逮捕陳大東，至同年九月一日晚間十一
時許，已屆滿二十四小時後，始與乙○○、丙○○基於妨害自由
之犯意聯絡，共同以非法之方法剝奪陳大東之行動自由。惟按憲
法第八條第二項所謂至遲於二十四小時內移送之「二十四小時」
，係指客觀上得為偵審之進行者而言，遇有法定障礙事由者，不
應予以計入，故於刑事訴訟法第九十三條之一明定法定障礙事由
。查原判決既認定陳大東於甲○○在其所駕駛車輛內起出海洛因
及安非他命等毒品後，因無法繳交槍枝及子彈予甲○○，為求警
方從輕處理，不得已答應領出存款購買槍枝及子彈以供繳交，乃
自八十七年九月一日上午零時二十七分九秒起，數度以電話洽詢
購買事宜，此情並為丙○○及嗣後前往陳大東住處之乙○○所知
悉。苟均無誤，上訴人等在陳大東被逮捕後，似非基於合法偵查
之進行而限制陳大東之行動自由。能否謂陳大東於進行購買槍枝
及子彈期間，其行動自由所受限制，仍屬警員實施偵查之一部，
而無刑法第三百零二條第一項妨害自由罪之適用？原判決就此未
為任何說明，復於理由貳、二(一)謂甲○○逮捕陳大東，應將陳大
東帶回分局偵訊處理，始屬正辦，非可以任何理由遲延移送時間
，甲○○所為因不確定查扣粉末是否為毒品，始延誤移送時間之
辯解，顯圖卸責云云。逕認上訴人等於八十七年九月一日晚間十
一時許，開始共同剝奪陳大東之行動自由，自有理由不備及理由
矛盾之違法。(五)卷宗內之筆錄及其他文書可為證據者，應向被告
宣讀，或告以要旨，證物應示被告，令其辨認，如係文書而被告
不解其意義者，應告以要旨，此項程序為公開審判期日所應踐行
者，亦為第二審審判程序所準用，否則即係於審判期日所應調查
之證據未予調查，若採為裁判之基礎，其判決當然違背法令。原
判決認定甲○○、乙○○有共同未經許可而持有扣案槍枝及子彈
之犯行；理由貳、三並說明甲○○、乙○○此部分均係以一行為
而同時犯槍砲彈藥刀械管制條例第七條第四項非法持有手槍罪、
第十二條第四項非法持有子彈罪云云。惟稽之原審審判筆錄，其
中似無有關審判長曾提示扣案槍枝、子彈予甲○○、乙○○辨認
之記載。原判決逕認甲○○、乙○○有上揭違反槍砲彈藥刀械管
制條例罪之犯行，自有應於審判期日調查之證據而未予調查之違
法。(六)判決不適用法則或適用不當者，為違背法令。原判決認定
甲○○、乙○○有原判決事實欄所載之犯行；理由貳、三固說明
甲○○、乙○○所犯圖利罪、非法持有手槍罪、行使公務員登載
不實文書罪及誣告罪，有方法結果之牽連犯關係，乃適用裁判時
刑法第五十五條之規定，應從一重之圖利罪處斷云云。按關於法
定刑輕重之比較，修正前刑法第三十五條第二項規定「同種之刑
，以最高度之較長或較多者為重。最高度相等者，以最低度之較
長或較多者為重」。查原判決認定甲○○、乙○○牽連所犯數罪
，其中貪污治罪條例第六條第一項第四款圖利罪之法定刑為「五
年以上有期徒刑，得併科新台幣三千萬元以下罰金」；槍砲彈藥
刀械管制條例第七條第四項未經許可持有手槍罪之法定刑則為「
五年以上有期徒刑，併科新台幣一千萬元以下罰金」。二罪最高
法定刑相同，然關於罰金部分，前者，係「得併科」，後者，則
為「併科」。比較二罪法定刑之結果，應以槍砲彈藥刀械管制條
例第七條第四項未經許可持有手槍罪之法定刑較重。原判決適用
刑法修正前牽連犯之規定，從一重處斷結果，反適用較輕之圖利
罪，自有適用法則不當之違誤。以上或為上訴人等上訴意旨所指
摘，或屬本院得依職權調查之事項，應認原判決仍有撤銷發回更
審之原因。至原判決關於丙○○不另諭知無罪部分，本乎審判不
可分之原則，併予發回，附此敘明。
據上論結，應依刑事訴訟法第三百九十七條、第四百零一條，判
決如主文。
中    華    民    國  九十五  年    八    月  二十五  日
                      最高法院刑事第十庭
                          審判長法官  洪  清  江
                                法官  石  木  欽
                                法官  李  伯  道
                                法官  林  勤  純
                                法官  陳  晴  教
      本件正本證明與原本無異
                                      書  記  官
中    華    民    國  九十五  年    九    月    四    日
                                                   Ｒ


司法院資訊處製作；財團法人民間司法改革基金會備份。
